【裁判字號】    91,簡上,601
【裁判日期】    920122
【裁判案由】    返還平台等
【裁判全文】
臺灣臺北地方法院民事判決  九十一年度簡上字第六○一號
    上  訴  人  乙○○
    訴訟代理人  丙○○
    被  上訴人  吉星餐廳有限公司
                        設台北市○○○路○段九十二號二樓
    法定代理人  甲○○  住同右.
    訴訟代理人  陳俊宏律師
    複  代理人  王迪吾律師
右當事人間請求返還平台等事件，上訴人對於中華民國九十一年六月二十七日本院台
北簡易庭九十一年度北簡字第八○二三號第一審判決提起上訴，本院判決如左：
    主    文
原判決關於駁回上訴人後開第二項之訴部分，及該部分假執行之聲請，並訴訟費用負
擔之裁判均廢棄。
被上訴人應給付上訴人新台幣伍仟零伍元。
其餘上訴駁回。
第一、二審訴訟費用由被上訴人負擔十分之一，餘由上訴人負擔。
    事    實
甲、上訴人方面：
一、聲明：
    原判決廢棄；被上訴人應將其設於上訴人所有台北市○○○路○段九十二號地下
    樓車道上之屋頂平台上（下稱系爭屋頂平台）之冷氣機機房及冷氣設備、排餿水
    管拆除，將系爭屋頂平台返還予上訴人；被上訴人應給付上訴人新台幣（下同）
    五萬元。
二、陳述：除與原審判決書所載相同茲予引用外，補稱：
（一）系爭地下樓為上訴人所有，而地下室車道基地，分別為他人無權占有或搭建違
      章建築使用，被上訴人之違建搭蓋於上訴人受讓之系爭屋頂平台上，無權占有
      上訴人之車道基地。
（二）系爭地下樓之所有權人雖登記為上訴人之配偶丙○○所有，惟上訴人與丙○○
      係夫妻，夫妻本即共有財產，且該房屋全部買賣價金均為上訴人所支出，故上
      訴人亦得基於所有物返還請求權之法律關係，請求被上訴人拆除系爭屋頂平台
      上之違章建築。雖系爭屋頂平台與大樓相連接，其間有道鋼筋混凝土隔牆，而
      平台在上訴人所有地下樓車道之正上方，該平台之柱牆非上訴人所有之地下樓
      車道基地興建支撐，即無從興建，故系爭屋頂平台可確定係上訴人之所有權範
      圍。而平台既係違章建築，且非上訴人所有，因該平台已妨害到上訴人地下樓
      之所有權，被上訴人於系爭屋頂平台上搭蓋機房等違建，仍然侵害到上訴人之
      所有權。
（三）建築物之所有權包含地政機關登記之所有權與無登記所有權之所有權兩種，系
      爭屋頂平台位於上訴人所有之車道正上方，且牆柱皆自上訴人所有之車道基地
      興建，而系爭屋頂平台在建築上與兩造所在大樓建物相連接，其間有一道鋼筋
      混凝土隔牆，原設計一樓至十一樓之各區間用戶，無法進入該平台，各區間用
      戶絕不可能自建系爭屋頂平台，僅二樓住戶可能興建且有利用價值，被上訴人
      既不主張係二樓用戶所興建，自可認定系爭屋頂平台係大樓起造人即地下樓之
      原所有權人李海治興建，上訴人既向李海治買受地下樓，自亦受讓系爭屋頂平
      台。
（四）系爭消防排煙機置於平台之左方，於八十二年裝置時價值五萬元，為被上訴人
      所拆除。
三、證據：除援用原審之立證方法外，補提出：
    證明書、買賣契約書、支票。
乙、被上訴人方面：
一、聲明：
    如主文所示。
二、陳述：除與原判決書所載相同者茲引用外，補稱：
（一）系爭屋頂平台在建築上與兩造所在大樓建物相連接，位於大樓一、二樓之樓層
      間隔位置，並不在上訴人登記所有權範圍之內，且系爭屋頂平台早經建築師履
      勘屬於違章建築，上訴人亦自承非其所建，上訴人並非系爭屋頂平台所有人，
      上訴人民法第七百六十七條規定主張保障所有權人之排除侵害權利，在身份資
      格上本即不符。
（二）夫或妻於結婚時所有之財產及婚姻關係存續中取得之財產，為夫或妻之原有財
      產，各保有其所有權。為民法第一千零十七條所明定，本件上訴人前以台北市
      ○○○路一段九十二號地下室所有人名義起訴，進而主張位於地下室車道上方
      系爭屋頂平台屬其所有，並進而主張被上訴人拆除系爭屋頂平台上冷氣機房等
      設備後將返還予上訴人。台北市○○○路○段九十二號地下室之所有權人為丙
      ○○，並非上訴人，上訴人縱為丙○○之配偶，亦無從依買賣關係自前手受讓
      系爭屋頂平台，其主張夫妻共同財產，僅係主觀上之錯誤認知。
（三）上訴人以包商李清華出具八十二年施工裝置排煙風機之證明書，不能證明係李
      清華所寫，亦不能證明內容為真。況系爭排煙機於八十二年裝設，至九十年止
      ，該排煙機已於戶外歷經日曬雨淋八年，正常情況應已不堪使用，被上訴人於
      回函中所稱「抽煙機久置不用早已損壞，但排煙管仍垂放在外，隨時有掉落危
      害公共安全可能」等語，故縱然上訴人訴稱其所裝置排煙機遭被上訴人拆除為
      真，但該排煙機早已廢棄，不僅無任何價值，甚至有危害安全可能，被上訴人
      公司輪值擔任大樓管理委員會主任委員，基於維護公共安全之善意以自已費用
      將之除去，權利行使並無不當。
三、證據：援用原審之立證方法。
    理    由
一、上訴人起訴主張：坐落於台北市○○○路○段九十二號地下樓車道為其所有，地
    下樓車道上方之系爭屋頂平台係其受讓自前手之違章建築，亦為其所有。被上訴
    人竟未經其同意，擅自占有系爭屋頂平台，將其原安置於平台上之消防用排煙機
    拆除，並於平台上安置餐廳用之冷氣機及冷氣設備，排水管道，爰依物上請求權
    之法律關係，求為判決求被上訴人拆除前開設備將系爭屋頂平台返還予上訴人；
    又被上訴人拆除上訴人之消防用排煙機致上訴人受有五萬元之損害，依侵權行為
    之法律關係，請求被上訴人賠償五萬元等語。
二、被上訴人則以：上訴人並非系爭地下樓之所有權人，且系爭屋頂平台為違章建築
    ，上訴人並非原始起造人，並無事實上之處分權；而上訴人置於系爭屋頂平台上
    之排煙機，因長年置於屋外，已經廢棄，且無殘餘價值等語，資為抗辯。
三、按所有人對於無權占有或侵奪其所有物者，得請求返還之；對於妨害其所有權者
    ，得請求除去之，民法第七百六十七條定有明文；故物上請求權，除法律另有規
    定外，以所有人或占有人始得行使之。經查，坐落於台北市○○○路○段九十二
    號地下樓為訴外人丙○○所有，此有建築物改良物所有權狀可參（見原審卷第九
    十五頁），故系爭屋頂平台縱係丙○○之前手李海治所興建，且在買賣範圍內，
    其受讓人為丙○○而非上訴人。雖上訴人主張丙○○為其配偶，夫妻財產共有，
    且丙○○所購買之前開房屋，均係其出資云云。惟夫妻聯合財產中不動產所有權
    之歸屬，應於財產取得之時點即已確定，且不動產所有權之取得應經登記，始生
    效力，此觀民法第七百五十八條之規定即明，而丙○○於八十二年間與李海治簽
    立之買賣契約，其買受人為丙○○，此有上訴人提出之買賣契約書可參，依七十
    四年六月五日修正後之民法第一千零十七條規定，該不動產係丙○○於婚姻關係
    存續中取得之財產，屬於妻所有，上訴人縱有支付買賣價金之事實，亦不能因此
    取得房屋之所有權，故亦無從因買賣關係而受讓系爭屋頂平台之事實上處分權，
    從而上訴人基於物上請求權之法律關係，請求被上訴人拆除系爭屋頂平台上方之
    冷氣機房等設備，即無理由。
四、又按故意或過失，不法侵害他人之權利者，負損害賠償責任，為民法第一百八十
    四條第一項前段所明定。被上訴人自認於九十年間拆除上訴人安置於爭屋頂平台
    上之消防排煙機之排風管，而排風管乃排煙之重要配備，將排風管拆除，足以使
    排煙機之功能喪失，故上訴人請求被上訴人賠償其排煙機之損害，即非無據。查
    系爭排煙機係八十二年購置之事實，為被上訴人所不爭執，雖被上訴人否認上訴
    人提出證明書之真正，惟排煙機每台五萬元，尚未悖離一般市場行情，故上訴人
    主張系爭排煙機於八十二年以五萬元購買，非無可採。其迄九十年被上訴人拆除
    時，使用已有八年之久，而排煙機屬房屋附屬之類似中央空調設備，依財政部八
    十七年十二月三十日公布之固定資產耐用年數表所示，其耐用年數為八年，而依
    行政院台（四五）財字第四一八○號公佈之耐用年數表（參閱曾隆興編著交通事
    故賠償之理論與實務第二七一頁），定率遞減法之每年折舊率為千分之二百五十
    ，扣除折舊後系爭消防排煙機之價額為為五千零五元（計算方式如附表）。
五、綜據右述，上訴人依物上請求權之法律關係，請求上訴人拆除系爭屋頂平台上之
    冷氣設備，為無理由，應予駁回；依侵權行為之法律關係，請求被上訴人賠償五
    千零五元，為有理由，應予准許；逾此部分之請求，則無理由，應予駁回。原審
    就前開應准許部分，為上訴敗訴之判決，並駁回其假執行之聲請，尚有未洽，上
    訴意旨求予廢棄改判，為有理由，爰由本院予以廢棄改判如主文第二項所示。至
    於上訴人之請求不應准許部分，原判決為上訴人敗訴之判決，並駁回其假執行之
    聲請，經核於法並無不合，上訴意旨求予廢棄改判，為無理由，應駁回其上訴。
六、據上論結，本件上訴為一部有理由，一部無理由，依民事訴訟法第四百三十六條
    之一第三項、第四百五十條、四十九條第一項、第七十九條但書，判決如主文。
中      華      民      國    九十二    年      一      月    二十二    日
                                            民事第五庭審判長法官  吳青蓉
                                                            法官  周美雲
                                                            法官  吳素勤
附表：
第一年折舊額=50000×0.25=12500
第二年折舊額=(00000-00000)×0.25=9375
第三年折舊額=(00000-00000-9375)×0.25=7031
第四年折舊額=(00000-00000-0000-0000)×0.25=5274
     ．
     ．
     ．
以此遞減至第八年折額為1669
損害賠償額=50000-(12500+9375+7031+5274+3955+2966+2225+1669)=5005
不得上訴
中      華      民      國    九十二    年      一      月      九      日
~B法院書記官  曾寶生
附註：
民事訴訟法第四百六十六條之一（第一項、第二項）：
對於第二審判決上訴，上訴人應委任律師為訴訟代理人。但上訴人或其法定代理人具
有律師資格者，不在此限。
上訴人之配偶、三親等內之血親、二親等內之姻親，或上訴人為法人、中央或地方機
關時，其所屬專任人員具有律師資格並經法院認為適當者，亦得為第三審訴訟代理人


司法院資訊處製作；財團法人民間司法改革基金會備份。
